【裁判字號】    90,訴,749
【裁判日期】    900726
【裁判案由】    公司法等
【裁判全文】
臺灣板橋地方法院刑事判決                            九十年度訴字第七四九號
    公  訴  人  臺灣板橋地方法院檢察署檢察官
    被      告  丙○○
右列被告因違反公司法等案件，經檢察官聲請以簡易判決處刑（九十年度偵字第三八
三五號），本院認應適用通常程序判決如左：
    主  文
丙○○共同公司負責人，公司應收之股款，股東並未實際繳納，而以申請文件表明收
足，處有期徒刑貳月，如易科罰金，以佰元折算壹日。緩刑貳年。
    事  實
一、丙○○邀集不知情之柯純卿、楊佳翰、楊佩璇、柯純燕等人為股東，擬在臺北縣
    板橋市○○街十巷七十七之三號設立虹偉機電工程有限公司（下稱虹偉公司），
    預定公司總資本額為新臺幣（下同）一百萬元，由丙○○出資六十萬元，擔任董
    事即公司負責人，其餘各股東分別出資二十五萬元、五萬元、五萬元、五萬元。
    丙○○明知虹偉公司應收之股款，各股東並未實際繳納，竟於八十八年三月二十
    五日，前往臺北縣泰山鄉○○路○段三十七號十樓「興曄會計事務所」，委請與
    之有犯意聯絡之乙○○（未據起訴）提供一百萬元資金充作股東應繳納之股款，
    乙○○再轉向有犯意聯絡之甲○○（未據起訴）借得一百萬元（聲請簡易判決處
    刑書誤載為一千萬元），而於同年四月一日存入虹偉公司於中國農民銀行新莊分
    行（下稱農民銀行）開設之第000000000000號帳戶內，再由甲○○
    於翌日（即二日）檢具存款證明作為股東股款已收足之證明，前往臺北縣新莊市
    ○○○路三四０巷七號「禮鵬會計師事務所」，交由不知情之丁○○會計師填具
    公司設立登記資本額查核報告書（下稱查核報告書），惟甲○○旋即於翌日（即
    三日）將存入之款項提領一空，復由乙○○向前臺灣省政府建設廳（現為經濟部
    中部辦公室）申請虹偉公司之設立登記，並於同年月七日經核准登記在案。嗣經
    財政部實施金融檢查時始查悉上情。
二、案經經濟部移送臺灣板橋地方法院檢察署檢察官偵查後聲請以簡易判決處刑，本
    院認適用通常程序審理。
    理  由
一、右揭事實，業據被告丙○○於偵審中坦承不諱，核與證人丁○○、乙○○、甲○○於本院審理中證述之情節相符，復有財政部八十九年十一月十日臺財融第八九
    三五三七八七號函附之新莊分行88年1-12月有關公司籌備處開戶之存提款明細表
    、虹偉公司上開農民銀行存摺交易明細表、設立登記事項卡、查核報告書及農民
    銀行存款摺存款存入憑條、存摺存款提款憑條影本等附卷可稽。罪證明確，被告
    犯行洵堪認定。
二、查被告明知虹偉公司應收之股款，各股東並未實際繳納，竟向他人借用一百萬元
    資金充作股東應繳納之股款，存入銀行帳戶內，並由他人檢具存款證明作為股東
    股款已收足之證明，交由會計師作成查核報告書，再憑以申請公司設立登記，核
    其所為，係觸犯公司法第九條第三項前段之公司負責人，公司應收之股款，股東
    並未實際繳納，而以申請文件表明收足罪。雖提供、借用資金之乙○○、甲○○
    非虹偉公司之負責人，然與被告間，就所犯本罪，有犯意聯絡及行為分擔，依刑
    法第三十一條第一項規定，仍均應論以共同正犯。爰審酌被告之品行、智識程度
    ，未收足股東之股款，僅以文件表明收足，對公司資本運作所產生之不良影響，
    以及被告犯罪後坦承犯行等一切情狀，量處如主文所示之刑，以資懲儆。次查被
    告行為後，刑法第四十一條關於易科罰金之規定，業經立法院於九十年一月四日
    修正通過，並經總統於同年月十日明令公布，同年月十二日生效施行。觀諸上開
    修正後得易科罰金之規定「犯最重本刑為五年以下有期徒刑以下之刑之罪，而受
    六個月以下有期徒刑或拘役之宣告，因身體、教育、職業、家庭之關係或其他正
    當事由，執行顯有困難者，得以一元以上三元以下折算一日，易科罰金。但確因
    不執行所宣告之刑，難收矯正之效，或難以維持法秩序者，不在此限。併合處罰
    之數罪，均有前項情形，其應執行之刑逾六月者，亦同」，較修正前同條所定「
    犯最重本刑為三年以下有期徒刑以下之刑之罪，而受六月以有期徒刑或拘役之宣
    告，因身體、教育、職業、或家庭之關係，執行顯有困難者，得以一元以上三元
    以下折算一日，易科罰金」之內容，顯然為有利於被告。苟被告所犯為最重本刑
    五年以下有期徒刑以下刑之罪，且受六個月以有期徒刑或拘役之宣告，即應依刑
    法第二條第一項前段規定適用修正後刑法第四十一條規定，本件被告所犯上開違
    反公司法之罪，其最重本刑為五年以有期徒刑以下刑之罪，且本院又判處被告有
    期徒刑二月，自應適用新法，諭知易科罰金之折算標準。末查：被告前未曾受有
    期徒刑以上刑之宣告，此有臺灣高等院檢察刑案紀錄簡覆表在卷可徵，被告因一
    時貪圖便利，思慮欠周致觸犯刑章，且所犯情節尚非重大，犯罪後亦坦承犯行，
    尚有悔意，經此偵審教訓之後，已足收警惕之效，當無再犯之虞，是本院認對被
    告所宣告之刑，以暫不執行為適當，爰依刑法第七十四條第一款規定併宣告緩刑
    二年，以啟自新。
三、公訴意旨另以：被告明知虹偉公司各股東之應出資額尚未繳足，竟以查核報告書
    表明示業已收足，並持向經濟部申請公司設立，而使該管公務員將此不實事項登
    載於職務上所掌管之公文書上，足以生損害於經濟部對於准許公司設立登記之正
    確性，因認被告另涉犯刑法第二百十四條之使公務員登載不實事項於所掌公文書
    罪嫌云云。惟按刑法第二百十四條使公務員登載不實事項於公文書罪，須一經他
    人之聲明或申報，公務員即有登載之義務，並依其所為之聲明或申報予以登載，
    而屬不實事項者，始足構成，若其所為之聲明或申報，公務員尚須為實質之審查
    ，以判斷其真實與否，始得為一定之記載者，即非本罪所稱之使公務員登載不實
    。又公司法第三百八十八條規定：「主管機關對於公司登記之申請，認為有違反
    法令或不合法定程式者，應令其改正，非俟改正合法後，不予登記」，第四百十
    二條第一項規定：「有限公司應於章程訂立後十五日內，將左列事項，向主管機
    關申請為設立之登記：一、第一百零一條所列各款事項。二、繳足股款之證件。
    三、以現金以外之財產抵繳股款者，其姓名及其財產之種類、數量、價格或估價
    之標準」，同條第二項規定「主管機關對於前項之申請，應派員檢查，並得通知
    公司限期申復」，據此，向主管機關申請為有限公司設立之登記，其於申請設立
    登記時，公司應收之股款是否確已繳足，主管機關應派員檢查，並得通知公司限
    期申復，亦即須為實質之審查，以判斷其真實與否，而非僅依其申請或聲明即為
    一定登載之形式審查，則有限公司負責人明知申請設立登記時，公司應收之股款
    並未繳足，仍以申請文件表明收足而使公務員將此不實事項予以登載，應僅成立
    公司法第九條第三項前段之罪，無適用刑法第二百十四條論罪之餘地（最高法院
    八十九年度臺非字第四六號判決可資參照）。從而，本件被告以申請文件表明收
    足股款，向前臺灣省政府建設廳申請公司設立登記，該管公務員既有審查義務，
    被告所為自不能另成立使公務員登載不實事項於所掌公文書罪。此外，復查無其
    他積極證據足認被告有此部分犯行，上開公訴之犯罪事實即屬不能證明，惟公訴
    人認此部分與前揭論罪科刑部分有牽連犯裁判上一罪之關係，故不另為無罪之諭
    知，併予敘明。
四、另經本院查悉與被告共同涉犯本件違反公司法罪嫌之乙○○（女，民國○○○年
    ○○月○○○日生，身分證統一編號：Ｚ000000000號，住臺北縣泰山
    鄉○○路○段三十七號十樓）、甲○○（女，民國○○○年○月○○○日生，身
    分證統一編號：Ｚ000000000號，住臺北縣新莊市○○路一四七之十一
    號），均未據查獲起訴，本院尚難逕為審理，應移由檢察官另行偵辦。
據上論斷，應依刑事訴訟法第四百五十二條、第二百九十九條第一項前段，公司法第
九條第三項前段，刑法第二條第一項前段、第十一條前段、第二十八條、第四十一條
第一項前段、第三十一條第一項、第七十四條第一款，罰金罰鍰提高標準條例第二條
，判決如主文。
本案經檢察官李吉祥到庭執行職務。
中      華      民      國       九十       年     七     月   二十六   日
                                      臺灣板橋地方法院刑事第六庭
                                          法  官  趙  義  德
右正本證明與原本無異。
如不服本判決應於送達後十日內向本院提出上訴狀。
                                          書記官  張  慧  玲
中      華      民      國       九十       年     八     月     一     日
附錄本案論罪科刑法條全文：
公司法第九條第三項：
公司應收之股款，股東並未實際繳納，而以申請文件表明收足，或股東雖已繳納而於
登記後將股款發還股東，或任由股東收回者，公司負責人各處五年以下有期徒刑、拘
役或科或併科新臺幣六萬元以下罰金。


司法院資訊處製作；財團法人民間司法改革基金會備份。
